最高法院刑事判決　　　　　　　　　　　　　　　九十一年度台上字第五八四七號
　　上　訴　人　甲○○
　　選任辯護人　金學坪
　　　　　　　　趙國生
　　上　訴　人　乙○○
　　選任辯護人　黃達元律師
右上訴人等因違反毒品危害防制條例等罪案件，不服台灣高等法院中華民國九十一年
七月十八日第二審判決（九十一年度上訴字第一０六三號，起訴案號：台灣板橋地方
法院檢察署九十年度偵字第一二四六七、一九三八五號），提起上訴，本院判決如左
：
    主  文
原判決關於甲○○部分撤銷，發回台灣高等法院。
其他上訴駁回。
    理  由
一、發回部分：
本件原判決認定上訴人甲○○與乙○○（販賣毒品部分業經判刑定讞）基於共同意圖
營利之概括犯意，由甲○○負責聯絡上游毒販，談妥購買第一級毒品海洛因（下稱海
洛因）之條件，乙○○則依甲○○之指示，與上游毒販直接交易。乃於民國八十九年
間，在台中市，以每塊海洛因磚（重約九台兩，可分為九十錢，每錢為三點七五公克
）新台幣（下同）九十萬元至一百零五萬元之價格販入後，加以稀釋分裝，再交由乙
○○負責保管及售賣，賣出之價格為每錢一萬四千元，以此方式牟利。馮文助自八十
九年九月間起至九十年七月間止，在彰化縣彰化市○○○街二一七之二號，以每半錢
七千元之價格，連續向乙○○購買海洛因，平均每月購買兩次；自九十年三月間起七
月間止，則改由乙○○將分裝之小包海洛因交由有共同犯意聯絡之吳義烽（販賣毒品
部分業經判決定讞）保管，馮文助向乙○○訂貨後，乙○○始聯絡吳義烽將海洛因送
往馮文助位於彰化市○○路○段一○九號住處樓下，待吳義烽攜毒扺達，始通知乙○
○聯絡馮文助下樓取毒，並將價金交予吳義烽。嗣於九十年七月二十三日二十一時許
，乙○○以電話通知吳義烽送半錢海洛因至馮文助住處，吳義烽即攜帶海洛因一小包
駕車出門，適為警在彰化市○○街四四一巷巷口前拘獲，因而販賣未遂，並當場扣得
海洛因一小包（毛重二點一公克），吳義烽乃帶同警方至彰化市○○街四五五巷三十
六號「元泰工業公司」大門右側草叢內，起出待售之海洛因十四包（上開十五包海洛
因共淨重二十六點九二公克）。因而撤銷第一審關於甲○○販賣毒品部分之不當判決
，改判仍論處其共同連續販賣第一級毒品罪刑，固非無見。惟查：(一)販賣毒品罪，並
不以販入後復行賣出為構成要件，但以營利之目的，將毒品販入或賣出，有一於此，
其犯罪即屬成立，均不得視為未遂。原判決既認定甲○○、乙○○基於共同意圖營利
之概括犯意，由甲○○負責聯絡上游毒販，談妥購買海洛因之條件，乙○○則依甲○
○之指示，與上游毒販直接交易。而於八十九年、九十年間，在台中市，以每塊海洛
因磚九十萬元至一百零五萬元之價格販入後，加以稀釋分裝，再交由乙○○、吳義烽
以每半錢七千元之價格，連續售賣予馮文助，平均每月售賣兩次等情。倘若不虛，甲
○○既以營利之意思而販入整塊海洛因，加以稀釋分裝後，縱尚未賣出，依照前開說
明，仍應視為販賣既遂。然原判決就九十年七月二十三日二十一時許，乙○○以電話
通知吳義烽送半錢海洛因至馮文助住處，吳義烽即攜帶海洛因一小包駕車出門，為警
在彰化市○○街四四一巷巷口前拘獲，並扣得海洛因一小包部分，認屬販賣未遂。未
究明甲○○原先販入毒品之主觀犯意，遽論其最後一次售賣海洛因予馮文助部分之行
為為未遂犯，顯有適用法則不當之違法。(二)判決不載理由者當然為違背法令，所謂判
決不載理由，係指依法應記載於判決理由內之事項不予記載，或記載不完備者而言，
此為刑事訴訟法第三百七十九條第十四款上段之當然解釋。而有罪之判決書，對於被
告有利之證據不採納者，應說明其理由，復為刑事訴訟法第三百十條第二款所明定，
故有罪判決書對於被告有利之證據，如不加以採納，必須說明其不予採納之理由，否
則即難謂非判決不備理由之違法。同案被告吳義烽於第一審審理中書立自白狀稱：「
……事實上槍枝和毒品都是乙○○所購買的……他怕被警方和家人知道……所以就把
毒品都寄放在我這裡……我才會跟在他的身邊當小弟……被警方抓了以後，他為了要
自己脫罪，叫我把槍枝和毒品都推給我們以前KTV 的老板甲○○，他說反正檢察官和
警方主要是抓他，就把所有的罪都推給甲○○，叫我也要配合咬甲○○，這樣才不會
害到自己，才不會被判重刑」等語（見第一審卷(一)第一二一至一二五頁）。證人張明
華於原審亦證謂：「（甲○○）沒有（販毒給我），是乙○○賣給我的。我認識乙○
○是因為甲○○介紹的……賣毒給我的是乙○○，我知道甲○○他有吸毒，沒有販毒
」等詞（見原審卷(一)第八六頁）。原判決對於上開有利於甲○○之證詞，未說明不予
採納之理由，逕予摒棄不採，復有判決理由欠備之違法。(三)查獲之毒品，不問屬於犯
人與否，沒收銷燬之；又凡供販毒所用或因販毒所得之財物，均應宣告沒收，不能沒
收時，追徵其價額或以其財產抵償之，均不以當場搜獲扣押者為限，毒品危害防制條
例第十八條第一項、第十九條第一項分別定有明文。此係採義務沒收主義，自應於事
實欄內為詳實之記載，然後於理由內說明其憑以認定之證據，始稱適法。原判決事實
記載甲○○以每塊海洛因磚（約九台兩，每兩係十錢，每錢為三點七五公克）約九十
萬元至一百零五萬元之價格販入後，再以每半錢七千元之價格，連續售賣予馮文助，
每月售賣兩次，每次售賣半錢，售賣時間長達十一個月等語。僅認定售賣毒品予馮文
助一人，如果無訛，其所販入之毒品似尚有賸餘，雖未扣案，仍應予以宣告沒收，乃
原判決置而不論，已有判決不適用法則之違誤。又原判決於理由欄記載：「查馮文助
購買海洛因期間長約十月，購買次數及各次份量難求其記憶綦詳，是依馮文助所述自
八十九年九月間起至九十年七月間止共十一個月，每兩週買一次，共買約二十幾次等
節，爰逕以每月平均購買二次，每次以七千元購買半錢海洛因作為計算標準，故甲○
○販賣毒品予馮文助部分之所得係十一個月乘以二，再乘以七千元，為十五萬四千元
，應予沒收，如不能沒收時，以財產抵償之」等語（見原判決理由壹之第三項）。前
曰：馮文助購買海洛因期間長達「十個月」，後曰：「十一個月」，而以十一個月為
計算沒收販毒所得之標準，併有判決理由前後矛盾之違法。以上為上訴意旨所指摘及
本院得依職權調查之事項，應認原判決關於甲○○部分有發回更審之原因。
二、駁回部分：
按刑事訴訟法第三百七十七條規定：上訴於第三審法院，非以判決違背法令為理由，
不得為之。是提起第三審上訴，應以原判決違背法令為理由，係屬法定要件。如果上
訴理由狀並未依據卷內訴訟資料，具體指摘原判決不適用何種法則或如何適用不當，
或所指摘原判決違法情事，顯與法律規定得為第三審上訴理由之違法情形，不相適合
時，均應認其上訴為違背法律上之程式，予以駁回。本件原判決維持第一審關於論處
上訴人乙○○共同未經許可，持有具有殺傷力之手槍，累犯罪刑部分之判決，駁回其
在第二審之上訴。已詳敘乙○○與吳義烽共同基於犯意之聯絡，由乙○○於九十年五
月間，在台中市○○路某處，以約新台幣（下同）六十萬元之代價，向不詳姓名之成
年人購得具有殺傷力之捷克ＣＺ廠製七五型口徑九厘米制式半自動手槍（含彈匣、槍
號為「Ａ八三七一」）一把、捷克ＣＺ廠製七五Ｂ型口徑九厘米制式半自動手槍一把
（含彈匣、槍號為「六六六六Ｇ」）、制式九厘米半自動手槍用之子彈六十三發，交
由吳義烽藏放在彰化市○○街四四一巷十二號左側停車棚林晉毅所有車牌號碼ＴＳＬ
｜四○七號機車置物箱內，而共同持有之。嗣於同年七月二十三日晚間在上開停車棚
內為警查獲，扣得上開槍彈等情。係綜核共同被告吳義烽之自白，彰化市第五信用合
作社交易明細表，內政部警政署刑事警察局鑑定通知書等卷內資料為其所憑之證據及
認定之理由。而以乙○○所辯：上開槍彈係甲○○在彰化縣花壇鄉住處交付吳義烽保
管，與伊無關云云，為卸責飾詞，無足採信，亦於理由內逐一指駁及說明。所為論斷
，俱有卷內證據資料足憑，從形式上觀察，原判決並無違背法令之情形存在。查共同
被告、證人之陳述有部分前後不符，或相互間有所歧異時，究竟何者為可採，法院本
得依其自由心證予以斟酌，若其基本事實之陳述與真實性無礙時，仍非不得予以採信
，非謂一有不符或矛盾，即認其全部均為不可採信。共同被告吳義烽之自白雖有部分
前後不符，或相互間有所歧異，然其陳述乙○○出資購槍之基本事實則與真實性無礙
，原判決本其自由心證予以採擇，自屬正當合法。至吳義烽雖曾敘及：「乙○○有說
是甲○○為了怕人家『黑吃黑』叫他買（槍）的」等語（見第一九三八五號偵卷第三
八頁）。第查甲○○有無涉及共同持有槍械，與乙○○是否成立犯罪之刑責無關，原
判決雖未說明吳義烽上開供詞何以不予採信之理由，究於原判決之主旨無生影響，亦
不得據為上訴第三審之適法理由。又刑事訴訟法第三百七十九條第十款所稱「依本法
應於審判期日調查之證據」，乃指該證據在客觀上為法院認定事實及適用法律之基礎
者而言，若非上述情形之證據，其未予調查者，本不屬於上開第十款之範圍，即不得
謂為違法。乙○○出資購槍之事實，迭據共同被告吳義烽供述綦詳，且有彰化市第五
信用合作社交易明細表等資料可資佐證，事證已臻明確，乙○○、吳義烽於台灣台北
看所守羈押期間之接見、會客通聯紀錄，與乙○○有無購槍之待證事項無關，不具調
查之必要性，原審未予調查，尤無應於審判期日調查之證據未予調之違法可言。末查
量刑之輕重，係屬事實審法院得依職權自由裁量之事項，苟已斟酌刑法第五十七條各
款所列情狀，而未逾越法定刑度，即不得遽指為違法。又判決理由是否完備，應就判
決之整體觀察為綜合考量，不可擷取其中片段，遽予評斷。本件原判決援引第一審之
判決，審酌乙○○雖於偵查中供述與案情有重要關係之待證事項，因而使檢察官得以
追訴該案共犯甲○○之犯罪事證，依證人保護法第十四條第一項之規定減輕其刑。惟
因有累犯前科，事後否認犯罪，意圖卸責，態度不佳等一切情狀，依先加後減之原則
，量處有期徒刑陸年，併科罰金新台幣拾伍萬元，並無濫用量刑權限或判決理由不備
之違法情形存在。至吳義烽共同持有手槍部分，原判決僅量處有期徒刑參年，併科罰
金新台幣拾伍萬元（因吳義烽未上訴而告確定）。此乃原審撤銷第一審關於此部分之
判決，本其審判所得心證資料，重新考量刑度，對其量刑，並無必須說明何以與乙○
○異同之理由。上訴意旨置原判決上開明確論斷於不顧，對原審取捨證據、證據證明
力判斷暨量刑之審判職權行使，任憑己見，漫指原判決違法。然其所指摘者或為審判
職權自由裁量事項，或為單純事實上之爭辯，要非適法之第三審上訴理由。是上訴意
旨所指摘原判決違法情事，顯與法律規定得為第三審上訴理由之違法情形，不相適合
。揆諸首開說明，其上訴為違背法律上之程式，應予駁回。
據上論結，應依刑事訴訟法第三百九十五條、第三百九十七條、第四百零一條，判決
如主文。
中      華      民      國    九十一    年      十      月     十七     日
                              最高法院刑事第四庭
                                  審判長法官  紀  俊  乾
                                        法官  黃  正  興
                                        法官  劉  介  民
                                        法官  陳  東  誥
                                        法官  陳  世  雄
      右正本證明與原本無異
                                              書  記  官
中      華      民      國    九十一    年      十      月    二十一    日
